【裁判字號】    99,抗,360
【裁判日期】    990331
【裁判案由】    聲明異議
【裁判全文】
臺灣高等法院民事裁定                   99年度抗字第360號
抗  告  人  台新國際商業銀行股份有限公司
法定代理人  甲○○
上列抗告人因與相對人乙○○○○○○○○○間假扣押事件，對
於中華民國99年1月25日臺灣板橋地方法院98年度執事聲字第178
號所為裁定提起抗告，本院裁定如下
    主  文
抗告駁回。
抗告費用由抗告人負擔。
    理  由
一、原裁定意旨略以：抗告人為本件假扣押之聲請，固據提出貸
    款總約定書、借據約定書暨動撥申請書、帳戶還款明細表、
    判決書及上訴狀等影本為證據，僅能證明其對原債務人陳軒
    確有金錢請求權，對於假扣押原因，僅泛稱：「頃聞相對人
    正圖謀脫產，為免日後有不能強制執行或甚難執行之虞」等
    語，未提出任何可供法院即時調查之證據，難認已盡釋明之
    責。且抗告人之債權已有登記於原債務人陳軒名下，並於繼
    承開始時由相對人繼承之臺北縣三角埔段404-90地號土地及
    同段1272、1273、1358、1359建號建物(下稱系爭不動產)，
    為抗告人設定新台幣(下同)790萬元之最高限額抵押權，業
    據相對人提出臺北縣三重地政事務所他項權利證明書附卷可
    稽，惟抗告人並未釋明前揭抵押物不足供其債權全部之清償
    或有其他特別情事，自難謂有日後不能強制執行或甚難執行
    之虞，是抗告人就本件假扣押之原因，並未提出可使法院信
    其主張大概為真之證據，難謂其已盡釋明之義務，縱令抗告
    人有願供擔保以代釋明不足之表示，仍應駁回其假扣押之聲
    請。原法院司法事務官所為之98年度司裁全字第564號裁定
    未予詳究，遽准抗告人假扣押之聲請，尚有未當，應予以廢
    棄，並駁回抗告人之聲請等語。
二、抗告意旨略以：原債務人陳軒於民國 (下同)95年11月2日向
    抗告人借款後，旋即於96年8月22日搬離住所，入住海山護
    理之家，其搬離住所之事從未通知抗告人，且相對人自98年
    2月21日起亦拒絕清償對抗告人之借款，並向原法院提起請
    求確認債權不存在及塗銷抵押權設定登記訴訟，應認將來恐
    有甚難執行之虞。系爭不動產雖已為抗告人設定790萬元之
    最高限額抵押權，惟系爭不動產於日後執行拍賣時，是否得
    以拍定、實際拍定之價格為何、是否尚有其他債權人參予分
    配、是否足以清償抗告人之債權，於系爭不動產拍定前均無
    從確定，原裁定不察，遽以抗告人未釋明假扣押之原因為由
    ，駁回抗告人之聲請，顯有違誤等語。爰求：(一)原裁定廢棄
    。(二)請准抗告人以現金或中央政府建設公債96年度乙類第一
    期債票供擔保後，將相對人所有之財產於6,500,834元範圍
    內予以實施假扣押。
三、按債權人就金錢請求或得易為金錢請求之請求，欲保全強制
    執行，得聲請假扣押。請求及假扣押之原因，應釋明之。民
    事訴訟法第522條第1項、第526條第1項分別定有明文。查民
    事訴訟法第526條第2項修正前條文為：「債權人雖未為前項
    釋明，如就債務人所應受之損害已供法院所定之擔保者，得
    命為假扣押。」，惟現已修正為：「前項釋明如有不足，而
    債權人陳明願供擔保或法院認為適當者，法院得定相當之擔
    保，命供擔保後為假執行。」，其修正理由為「依原第2項
    規定，債權人得供擔保以代釋明，惟債權人聲請假扣押，應
    使法院信其請求及假扣押之原因大致為正當，故仍應盡其釋
    明責任。然其釋明如有不足，為補強計，於債權人陳明就債
    務人可能遭受之損害願供擔保並足以補釋明之不足，或於法
    院認以供擔保可補釋明之不足並為適當時，法院均可斟酌情
    形定相當之擔保，命債權人供擔保後為假扣押，爰修正第2
    項。」，是依現行民事訴訟法第526條第2項規定，關於假扣
    押之原因，應由債權人提出可使法院信其主張為真實之證據
    ，以釋明之；尚難逕以擔保取代釋明之欠缺。又所謂假扣押
    之原因，依同法第523條第1項規定，係指日後有不能強制執
    行或甚難執行之虞或應在外國為強制執行之情形，如債務人
    浪費財產，增加負擔，或就其財產為不利益之處分，將成為
    無資力之狀態，或將移住遠地、逃匿無蹤、隱匿財產等是（
    最高法院19年抗字第232號判例參照）。債權人就假扣押之
    原因，依法有釋明之義務，亦即須提出可使法院信其主張為
    真實之證據，必待釋明有所不足，而債權人陳明願供擔保或
    法院認為適當者，法院始得定相當之擔保，命供擔保後為假
    扣押，若債權人未釋明假扣押之原因，即不符假扣押之要件
    。
四、經查，抗告人為本件假扣押之聲請，固據提出貸款總約定書
    、借款約定書暨動撥申請書、帳戶還款明細表、判決書及上
    訴狀等影本為證，惟上開證據應認為係對假扣押之「本案請
    求」原因之釋明，然對於「假扣押之原因」，抗告人雖稱：
    「原債務人陳軒於95年11月2日借款後，旋即於96年8月22日
    搬離住所，入住海山護理之家，其搬離住所之事從未通知抗
    告人，且相對人自98年2月21日起亦拒絕清償對抗告人之借
    款，並向原法院提起請求確認債權不存在及塗銷抵押權設定
    登記訴訟，另系爭不動產雖已為抗告人設定790萬元之最高
    限額抵押權，然是否足以清償抗告人之債權，於系爭不動產
    拍定前均無從確定」云云，並提出海山護理之家98年海山護
    理字第980009號函為證。然就前揭函文觀之，原債務人陳軒
    自96年8月22日入住時，已無言語表達能力，且對人、事、
    物亦無明確辨認能力，可認係因身體健康因素入住海山護理
    之家，與逃匿之情形尚屬有間；而相對人另案提起確認債權
    不存在及塗銷抵押權設定登記訴訟，要為就假扣押本案請求
    之爭執，屬實體問題，為相對人權利之行使，尚難遽以認定
    相對人將來恐有甚難執行之虞；至抗告人就系爭不動產業已
    設定790萬元之最高限額抵押權，抗告人所稱於拍定前無法
    確定能否清償其債權一節，核與釋明相對人有浪費財產，增
    加負擔，或就其財產為不利益之處分，或相對人即將破產，
    將成為無資力而日後有不能強制執行或恐難執行之情形不符
    ，故無從認抗告人已就假扣押之原因為釋明。抗告人雖於原
    法院陳明願供擔保以代假扣押原因釋明之不足，惟揆諸上開
    說明，須抗告人已就假扣押之原因，盡釋明之責後，倘法院
    認釋明有所不足時，始得命供擔保以補釋明之不足。但抗告
    人為本件假扣押聲請，未提出假扣押原因之釋明證據，顯與
    聲請假扣押裁定之要件有間，不能准許，而應予駁回。原法
    院以抗告人就本件假扣押原因之釋明尚屬欠缺，駁回抗告人
    之聲請，於法並無違誤。從而，抗告意旨猶執前詞指摘原裁
    定不當，求予廢棄，為無理由，應予駁回。
五、據上論結，本件抗告為無理由，爰裁定如主文。
中    華    民    國    99    年    3     月    31    日
                    民事第十三庭
                        審判長法  官  蕭艿菁
                              法  官  周舒雁
                              法  官  陳姿岑
正本係照原本作成。
本裁定除以適用法規顯有錯誤為理由外，不得再抗告。如提起再
抗告，應於收受後10日內委任律師為代理人向本院提出再抗告狀
。並繳納再抗告費新台幣１千元。
中    華    民    國    99    年    4     月    2     日
                              書記官  黃慶霽

司法院資訊處製作；財團法人民間司法改革基金會備份。
